臺灣高等法院民事判決　　　　　　　　95年度上更(二)字第32號
上　訴　人　乙○○
訴訟代理人　劉緒倫律師
　　　　　　張宇樞律師
被 上訴 人　群環科技股份有限公司
法定代理人　甲○○
訴訟代理人　李念祖律師
　　　　　　林之嵐律師
　　　　　　吳雅筠律師
上列當事人間損害賠償事件，上訴人對於中華民國90年1月9日台
灣士林地方法院89年度訴字第505號第一審判決提起上訴，經最
高法院發回更審，本院於96年5月1日言詞辯論終結，判決如下：
    主  文
原判決關於命上訴人給付超過自民國89年7月14日起算利息部分
，及該部分假執行之聲請，暨訴訟費用之裁判均廢棄。
前開廢棄部分，被上訴人在第一審之訴及該部分假執行之聲請均
駁回。
其餘上訴駁回。
第一、二審及發回前第三審之訴訟費用由上訴人負擔。
    事實及理由
一、上訴人聲明：（一）原判決廢棄。（二）被上訴人在第一審
    之訴駁回。
    被上訴人聲明：上訴駁回。
二、被上訴人起訴主張：上訴人自民國（下同）86年9月1日起擔
    任伊公司之法務人員，熟稔伊公司之業務流程，於88年10月
    10日離職。上訴人在離職前，利用交接及教導新進法務人員
    葉國華操作電腦之機會，獲悉訴外人葉國華在電腦自設之員
    工密碼；於離職後之88年10月14日晚間9時42分，利用葉國
    華之電腦擅自更改伊公司存置在電腦系統中有關客戶台灣柯
    達股份有限公司（下稱柯達公司）之基本資料，將原聯絡人
    夏士榮變更為「陳先生」，電話變更為「0000000000」，送
    貨地址變更為台北市○○區○○路6段204號（該址實際上不
    存在），信用額度由新台幣（下同）100萬元提高為700萬元
    。上訴人即於翌（15）日委由自稱「陳立人」之成年男子，
    冒稱為柯達公司之業務人員，以電話與伊公司之業務人員接
    洽訂貨事宜，再將存置在伊公司電腦系統中之柯達公司聯絡
    人由「陳先生」變更為「陳立人」，送貨地址變更為台北市
    ○○○路240號；並邀同其弟媳朱麗雲擔任收貨之工作。上
    訴人、朱麗雲與「陳立人」3 人即基於共同意圖為自己不法
    所有之概括犯意聯絡，偽造柯達公司之訂單，以電話及傳真
    方式向伊公司訂購電腦，在伊公司之報價單上偽造柯達公司
    之署押取信於伊後，再由朱麗雲傳真偽造之訂單，並持偽造
    之柯達公司員工「鄧育茹」識別證，前往台北市○○○路24
    0號處收取貨物。嗣經伊獲悉遭人詐騙，利用88年10月28日
    交付第4批電腦時，報警當場查獲朱麗雲。伊因上訴人之不
    法行為陷於錯誤交付如原判決附表所示價值計530萬元之電
    腦，致受有損害等情。爰依侵權行為及兩造間所訂保密切結
    書約定之法律關係，求為命上訴人給付530萬元及自起訴狀
    繕本送達翌日起至清償日止，按年息5％計付利息之判決。
    上訴人則以：伊並無竄改被上訴人公司之電腦資料及參與向
    被上訴人共同詐騙電腦之情事，被上訴人未提出積極證據證
    明伊為加害行為人，僅憑臆測之詞，指摘伊有侵權行為，並
    無可取。又被上訴人所引證人葉國華、植達智在刑事訴訟中
    所為之證言，均屬證人個人意見或推測之詞，不能據為證明
    伊有詐騙之行為。伊係因伊弟蔡明儒欲向伊拿取伊等父親靈
    骨塔之鑰匙，方與伊弟媳朱麗雲於88年10月28日以行動電話
    聯絡。被上訴人並未提出錄影帶證明法務人員葉國華確於88
    年10月14日晚間8時左右離開公司，應以葉國華修改柯達公
    司電腦資料之嫌疑為最大。退步言之，縱認伊確有闖入被上
    訴人公司竄改客戶資料等加害行為，所為修改聯絡人及送貨
    地址之行為，亦因「陳立人」嗣後再次更改而阻斷與損害發
    生間之相當因果關係，上訴人本件請求為無理由云云，資為
    抗辯。
三、兩造不爭執之事實：
（一）上訴人自86年9月1日起擔任被上訴人公司之法務人員，於
      88年10月10日離職。
      證據：離職申請單（原審卷19頁）。
（二）88年10月14日晚間9時42分被上訴人公司遭人利用該公司
      法務人員葉國華之電腦更改客戶柯達公司之基本資料，聯
      絡人由夏士榮變更為「陳先生」，送貨地址變更為台北市
      ○○路○段204號，信用額度為100萬元變更為700萬元。翌
      （15）日由自稱「陳立人」之人，以柯達公司之業務人員
      身分，與被上訴人公司之業務員接洽訂貨事宜，並將被上
      訴人公司電腦系統中柯達公司之聯絡人變更為「陳立人」
      ，送貨地址變更為台北市○○○路240號，向被上訴人訂
      購取得如原判決附表所示價值530萬元之電腦，由上訴人
      之弟媳朱麗雲持偽造之柯達公司員工「鄧育茹」識別證在
      上址收取貨品。
      證據：被上訴人公司電腦中客戶柯達公司變更前後之基本
      資料、訂單、交貨單（原審卷23-25、26-29、30-33頁）
      。
四、按證明應證事實之證據資料，並不以可直接單獨證明之直接
    證據為限；凡先綜合其他情狀，證明某事實，再由某事實為
    推理的證明應證事實，該證明某事實之間接證據，自包括在
    內（最高法院81年度台上字第1388號、85年度台上字第856
    號、86年度台上字第611號、92年度台上字第1499號判決參
    照）。
五、關於上訴人是否涉及竄改被上訴人公司客戶柯達公司之客戶
    資料部分：
（一）經查被上訴人主張惟有知悉伊公司之「員工自設密碼」及
      「授權密碼」者，方能操作伊公司之電腦系統等情，業據
      被上訴人公司之電腦系統工程師植達智在原法院89年度訴
      字第130號刑事案件調查時證述明確（見該刑事卷89年8月
      7日訊問筆錄）；而本件遭竄改之柯達公司客戶資料，係
      88年10月14日晚間9時42分，遭人使用被上訴人公司新進
      法務人員葉國華之電腦以其名義所為（見原審卷22頁代號
      b88803之電腦使用紀錄），然葉國華於當日晚間8時5分已
      離開柯達公司，經葉國華在上開刑事案件證述明確（見上
      開刑事卷89年7月11日訊問筆錄），被上訴人亦陳述經伊
      公司裝置之攝影機拍攝錄影可證；足見係葉國華以外而知
      悉葉國華之「員工自設密碼」及「授權密碼」者，利用葉
      國華之電腦，竄改被上訴人公司客戶柯達公司之資料。
（二）又查葉國華在原法院89年度訴字第130號刑事案件證稱：
      伊與上訴人使用同一個授權密碼，被上訴人公司的人要進
      入伊電腦同時知道伊代碼、密碼的人，應該只有上訴人1
      人；伊設密碼時，上訴人即坐在伊旁邊，所以上訴人知道
      伊密碼，資訊室的植達智、帳管戰雲有看見等語（見該刑
      事卷89年7月11日訊問筆錄）。被上訴人公司之職員植達
      智亦證稱：葉國華在設定密碼時，上訴人有在一旁，因為
      伊也在場；另被上訴人公司職員戰雲亦證稱：葉國華在設
      定密碼時，上訴人有在場，因為伊坐在一旁有看到，伊有
      看到他們在做職務交接等語（見同上刑事卷89年8月7日訊
      問筆錄）。上訴人在本院89年度上訴字第4471號刑事案件
      中亦自承葉國華設定員工密碼時，伊在旁邊（見該刑事卷
      90年5月2日訊問筆錄），足認上訴人利用交接職務之機會
      ，知悉葉國華自設之密碼，進而配合使用其前已知悉之員
      工代號、授權密碼竄改被上訴人公司電腦資料中關於客戶
      柯達公司之基本資料，俾利事後「陳立人」用以取信被上
      訴人，致使被上訴人誤認係柯達公司訂購貨品而出貨。上
      訴人雖抗辯葉國華未能證明其於88年10月14日晚間8時左
      右離開公司，應以葉國華修改被上訴人公司客戶柯達公司
      電腦資料之嫌疑為最大云云。惟查案發當時葉國華僅為被
      上訴人公司之新進法務人員，就相關電腦操作並不熟悉，
      亦不清楚客戶資料之運用，應無竄改電腦資料之能力，且
      葉國華與收取本件貨品另案涉犯詐欺、偽造文書罪名之朱
      麗雲（經本院上更(一)字第751號刑事判決判處有期徒刑1年
      6月，緩刑5年確定）既非舊識，亦無親戚關係，就竄改被
      上訴人公司客戶柯達公司電腦資料一事，並無犯罪動機及
      嫌疑；反觀上訴人自86年9月1日起擔任上訴人公司之法務
      人員，熟稔相關電腦採購作業流程，又與朱麗雲為二等姻
      親關係，兩相比較，葉國華所為證詞自可採信。上訴人抗
      辯葉國華嫌疑最大云云，核屬卸責之詞，為不足採。
（三）另上訴人雖抗辯伊未於88年10月14日進入被上訴人公司，
      並聲請命被上訴人提出錄影帶以供勘驗云云。惟查葉國華
      在原法院89年度訴字第130號刑事案件已證稱：被上訴人
      公司有3部電梯，均有裝置錄影機，但在88年10月14日當
      天有1台故障等語（見該刑事卷89年7月11日訊問筆錄）明
      確；又被上訴人公司所在大樓曾於90年8月19日發生火災
      ，亦有被上訴人提出之台北市政府火災證明書可憑（本院
      更(二)卷第1宗174頁），被上訴人稱錄影帶業因火災滅失，
      無法提出，堪信為真實。復查上訴人既自86年9月1日起任
      職上訴人公司，自明知被上訴人公司裝置有攝影機，其自
      可採取避開攝影機之方式施行竄改被上訴人公司電腦資料
      之行為；且上訴人既欲施行不法行為，自係以隱匿不法行
      為之方式為之，豈有自曝行蹤之理，尚不得以被上訴人未
      能提出顯示上訴人進入其公司之錄影帶而謂上訴人未於88
      年10月14日當日竄改被上訴人公司之電腦資料。另被上訴
      人公司客戶柯達公司之電腦資料，曾遭竄改，經被上訴人
      提出竄改前後之電腦列印資料為證（原審卷23、24頁），
      並經被上訴人公司之業務員即證人胡雯惠在原法院89年度
      訴字第130號刑事案件證稱：上開電腦紀錄之修改日期是
      電腦自動顯示，無法修改；伊在接受訂貨時，有再查詢電
      腦記載是行動電話等語（見該刑事卷89年6月26日訊問筆
      錄。另按上開行動電話門號為：0000000000，係自稱「陳
      立人」者對被上訴人公司傳送柯達公司虛偽訂單所使用之
      行動電話門號，詳後述）；被上訴人所提出竄改前後之電
      腦列印資料，堪信為真實，上訴人抗辯被上訴人應提出該
      部電腦硬碟為證云云，經核並無必要。
六、關於上訴人是否涉及騙取被上訴人價值530萬元之電腦部分
    ：
（一）經查自稱「陳立人」者對被上訴人公司傳送柯達公司虛偽
      訂單（原審卷27、28頁）所使用之行動電話門號為：0000
      000000，該行動電話門號係於88年9月22日以「李正媛」
      之名義申裝（原審卷84頁）；又朱麗雲冒用「鄧育茹」之
      名義與被上訴人公司聯絡之行動電話門號為0000000000，
      有被上訴人公司之交貨單可憑（原審卷30-33頁），該行
      動電話門號亦係以「李正媛」之名義申裝，啟用日期為88
      年10月17日（見原法院89年度訴字第130號刑事卷127頁）
      。而李正媛係被上訴人公司一經銷商之負責人，曾留存其
      身分證影本在被上訴人公司由信管人員保管以利查核，上
      訴人擔任被上訴人公司信管人員，最有可能取得李正媛之
      身分證影本，用以申辦上開行動電話。反之，當時葉國華
      僅係被上訴人公司之新進法務人員，不可能取得李正媛之
      身分證影本。又上訴人係於88年9月21日申請離職，而自
      稱「陳立人」之男子則係於翌日申裝犯案用之行動電話，
      與上訴人離職時間相近；而朱麗雲冒用「鄧育茹」名義使
      用之行動電話，則係用以施行不法行為，足見係上訴人提
      供李正媛之身分證影本，預謀以「李正媛」之名義申辦行
      動電話以遂行其詐騙行為。另查被上訴人公司之業務員即
      證人胡雯惠在原法院89年度訴字第130號刑事案件，經檢
      察官詰問「在接受訂貨時有無再向客戶確認」時，並證稱
      ：伊在接受訂貨時，有再查詢電腦記載是行動電話（即
      0000000000）等語（見該刑事卷89年6月26日訊問筆錄）
      ，足見被上訴人公司有因電腦資料中該聯絡電話之變更而
      誤認「陳立人」係柯達公司之人員。
（二）又查上訴人使用門號0000000000、0000000000行動電話與
      其弟蔡明儒使用門號0000000000之行動電話間，自88年10
      月1日起至10月26日止，通話次數高達78次，有行動電話
      通聯紀錄可憑（原審卷86-95頁），足證上訴人與其弟蔡
      明儒聯繫密集。且朱麗雲於88年10月28日下午4時，第4次
      詐騙收受上訴人公司交付之電腦被警方查獲前，上訴人曾
      以行動電話與朱麗雲聯繫密集通話達13次；當日下午4時
      得手後，朱麗雲並曾於下午4時5分以行動電話（門號:000
      0000000）與上訴人聯繫（上訴人受話門號：0000000000
      ），足證上訴人有指揮朱麗雲犯案並進行銷贓之事實。復
      查朱麗雲在所犯詐欺、偽造文書案件檢察官偵查中供稱：
      平常上訴人與蔡明儒兄弟是不來往，又曾吵過架，所以伊
      等與乙○○沒有聯絡云云（見士林地檢署88年度偵字第11
      043號88年11月25日訊問筆錄）；上訴人在朱麗雲上開刑
      事案件在本院審理時亦稱：伊與弟媳朱麗雲沒有什麼聯繫
      ，伊等是回桃園家的時候才會見面等語（見本院89年度上
      訴字第4471號刑事卷90年5月2日訊問筆錄），然經比對彼
      等上開行動電話通聯紀錄，可見上訴人、朱麗雲所為上開
      陳述顯然不實，其目的顯係意圖規避彼等間具有犯意聯絡
      之事實。而由上訴人、朱麗雲所為欲蓋彌彰之陳述，恰可
      反證上訴人涉及本件詐欺之不法行為，否則即無故為遮掩
      之必要。上訴人嗣辯稱係因伊弟蔡明儒欲向伊拿取伊等父
      親靈骨塔之鑰匙，方與伊弟媳朱麗雲於88年10月28日以行
      動電話聯絡云云，不足採信。
（三）再查朱麗雲於88年10月28日下午4時30分許為警查獲後，
      被上訴人即於當日下午4時41分以0000000000行動電話委
      任林哲彥律師（受話電話為：0000000000。見原審卷87頁
      之通聯紀錄）在警訊時擔任朱麗雲之辯護人；並經林哲彥
      在原法院89年度訴字第130號刑事案件證稱：係上訴人先
      找伊，伊並不認識朱麗雲；當天沒有談委任辯護的酬金，
      約在起訴前，伊才和上訴人、蔡明儒談，談的時候就由上
      訴人付款（見該刑事卷89年8月7日訊問筆錄）。足見委任
      林哲彥律師擔任朱麗雲辯護人之酬金係由上訴人所支付。
      倘上訴人與朱麗雲所犯詐欺罪行無涉，且與其弟蔡明儒、
      弟媳朱麗雲平常鮮有聯絡，則朱麗雲何以在案發後隨即通
      知上訴人，而非先通知其夫蔡明儒？而上訴人又何以在接
      獲朱麗雲之通知後，隨即為其委任辯護人，復為其支付委
      任辯護人之酬金？是以上訴人與朱麗雲所為彼等間鮮有聯
      繫之不實陳述顯係意圖規避彼等間具有犯意聯絡之事實。
      又上訴人能如此迅速地為朱麗雲委請律師，顯係朱麗雲在
      遭警查獲時即向上訴人通風報信；況朱麗雲若與上訴人平
      常沒有聯絡，其又何能知悉被上訴人客戶柯達公司有員工
      「鄧育茹」，並持偽造之「鄧育茹」識別證前往台北市○
      ○○路240號處收取貨物？又自稱「陳立人」者，何以能
      持被上訴人公司客戶負責人李正媛之身分證影本，並以李
      正媛之名義申請行動電話？朱麗雲冒用「鄧育茹」名義施
      行不法行為所使用之行動電話，何以亦係以李正媛之名義
      申裝？再何以詐取被上訴人之貨品者非葉國華、植達智或
      戰雲之親朋好友，而係上訴人之弟媳朱麗雲？凡此均足證
      明上訴人與朱麗雲共謀本件詐取被上訴人財物之不法行為
      。
（四）又查上訴人於88年10月20日及同年月21日被詐購之二批貨
      物價金分別為241萬5000元及243萬元，超過柯達公司電腦
      資料未更動前之信用額度100萬元甚鉅；若柯達公司原信
      用額度及收貨地點等未遭竄改，被上訴人即不可能遭詐騙
      如前述金額之電腦，足見上訴人所為竄改電腦資料之行為
      與被上訴人受詐取財物間有相當因果關係。況朱麗雲並無
      機會與能力進入被上訴人公司使用葉國華之電腦竄改柯達
      公司之客戶資料，而上訴人知悉葉國華使用電腦之員工代
      碼及授權密碼，竄改柯達公司資料之人應係上訴人。且朱
      麗雲為上訴人之弟媳，二人在本件所涉刑事犯行之刑事案
      件中供詞矛盾；朱麗雲所犯詐欺、偽造文書罪部分並經原
      法院89年度訴字第130號及本院93年度上更(一)字第751號刑
      事判決認定有罪確定，並認定朱麗雲與上訴人、「陳立人
      」係共犯關係。上訴人亦經台灣台北地方法院檢察署以91
      年度偵緝字第136號依涉偽造文書及詐欺罪嫌起訴，經本
      院93年度上訴字第2590號刑事判決判處有期徒刑3年在案
      ，該刑事判決亦認定朱麗雲與上訴人、「陳立人」係共犯
      關係，有上開刑事卷宗可稽。上訴人與朱麗雲、「陳立人
      」對被上訴人應成立共同侵權行為，堪以認定。
七、關於上訴人要否對被上訴人負賠償責任部分：
    按因故意不法侵害他人之權利者，負損害賠償責任，民法第
    184條第1項前段定有明文。上訴人竄改被上訴人公司電腦資
    料中有關客戶柯達公司聯絡人員、電話及信用額度之相關紀
    錄。再夥同自稱「陳立人」者及其弟媳朱麗雲，由「陳立人
    」先於88年10月15日、20日及21日傳真偽造之柯達公司訂單
    ，再由朱麗雲持偽造之柯達公司員工「鄧育茹」識別證前往
    收取貨品，而使被上訴人陷於錯誤因而交付如原判決附表價
    值530萬元之電腦，受有財產上之損害，自應負損害賠償責
    任。從而被上訴人依侵權行為之法律關係請求上訴人賠償53
    0萬元，應屬有據。至被上訴人請求上訴人給付自受催告時
    起之法定遲延利息部分，經查上訴人於89年1月1日已遷移至
    「台北市○○○路○段60巷14號4樓之1」，有被上訴人提出
    之戶籍謄本可憑（原審卷52頁），被上訴人之起訴狀繕本於
    89年5月15日對上訴人前住所「桃園縣龜山鄉○○街38之1號
    」所為送達，難認係合法，應以上訴人在原審89年7月13日
    之言詞辯論期日到場為受催告給付日，從而被上訴人請求上
    訴人給付法定遲延利息應自89年7月14日起算，超過自該日
    起算法定遲延利息部分，不應准許。
八、綜上所述，被上訴人依侵權行為之法律關係請求上訴人給付
    530萬元及自89年7月14日起至清償日止按年息5％計算之利
    息，為有理由，應予准許；至超過上開金額之請求，則為無
    理由，不應准許。原審就上開不應准許部分所為上訴人敗訴
    判決，尚有未洽；上訴論旨指摘原判決此部分不當，求予廢
    棄改判，為有理由；就上開應准許部分，原審所為上訴人敗
    訴判決，並無不合；上訴論旨指摘原判決此部分不當，求予
    廢棄改判，為無理由。
九、兩造其餘之攻擊或防禦方法，及未經援用之證據，經本院斟
    酌後，認為均不足以影響本判決之結果，無逐一詳予論駁之
    必要，併此敘明。
十、據上論結，本件上訴為一部有理由，一部無理由，依民事訴
    訟法第450條、第449條第1項、第79條，判決如主文。
中　　華　　民　　國　　96　　年　　5 　　月　　15　　日
　　　　　　　　　民事第八庭
                      審判長法　官  吳景源
　　　　　　　　　　　      法　官  連正義
                            法  官  鄭威莉
正本係照原本作成。
上訴人如不服本判決，應於收受送達後20日內向本院提出上訴書
狀，其未表明上訴理由者，應於提出上訴後20日內向本院補提理
由書狀（均須按他造當事人之人數附繕本）上訴時應提出委任律
師或具有律師資格之人之委任狀；委任有律師資格者，另應附具
律師資格證書及釋明委任人與受任人有民事訴訟法第466條之1第
1項但書或第2項（詳附註）所定關係之釋明文書影本。
被上訴人不得上訴。
中　　華　　民　　國　　96　　年　　5 　　月　　15　　日
　　　　　　　　　　　　　　書記官  李垂福
附註：
民事訴訟法第466條之1（第1項、第2項）：
對於第二審判決上訴，上訴人應委任律師為訴訟代理人。但上訴
人或其他法定代理人具有律師資格者，不在此限。
上訴人之配偶、三親等內之血親、二親等內之姻親，或上訴人為
法人、中央或地方機關時，其所屬專任人員具有律師資格並經法
院認為適當者，亦得為第三審訴訟代理人。
